【裁判字號】    97,訴,672
【裁判日期】    970729
【裁判案由】    確認抵押債權不存在等
【裁判全文】
臺灣桃園地方法院民事判決        九十七年度訴字第六七二號
原      告  乙○○
訴訟代理人  楊逸民  律師
被      告  甲○○
訴訟代理人  邱奕澄  律師
上列當事人間請求確認抵押債權不存在等事件，於民國九十七年
七月十五日言詞辯論終結，本院判決如下：
    主      文
原告之訴駁回。
訴訟費用由原告負擔。
    事實及理由
一、原告起訴主張重測前坐落於桃園縣楊梅鎮○○○○段田子寮
    小段第一二五號、第一二七號、第一二七之一號三筆土地應
    有部分十六分之十五為原告所有，嗣先後經於九十一年間重
    測及九十三年間判決移轉故，上開三筆土地地號依序變更為
    同縣鎮○○段第三三九號、第三四Ｏ號及第三四二號，而原
    告就上開土地所有權權利為全部。而原告與訴外人丁○○前
    於八十六年七月十七日為就上開土地應有部分十六分之十五
    辦理委託變更用途暨預約買賣之事宜達成協議，雙方約定：
    原告委託丁○○辦理將上開土地用途由農牧用地變更為丁種
    建築用地或住宅區、甲種建築用地；而丁○○應自取得變更
    所需證件後六個月內辦妥土地用途變更事項。若上開土地於
    前揭期間內完成用途變更，則原告願以每公頃新臺幣（下同
    ）二千六百三十萬元之價格出售予丁○○，而丁○○並願於
    達成本協議之同時交付新臺幣（下同）一百萬元予原告，作
    為上開土地將來完成用途變更後，其向原告購買上開土地之
    預約定金；又如丁○○未於前揭期限完成用途變更，則上開
    協議即失效，原告應於失效後十五日內返還前開一百萬元之
    預約定金予丁○○；另原告同意以上開三筆土地為丁○○設
    定抵押權，以擔保將來協議失效時原告對丁○○所負返還預
    約定金之債權、原告違約時之違約金債權及損害賠償請求權
    。但協議失效時，丁○○應於原告返還預約定金之同時，塗
    銷該抵押權之設定登記等語，並共同書立協議書乙紙。又丁○○於書立上開協議書之同時，交付發票人名義為被告、付
    款人為第一商業銀行大湳分行、面額一百萬元、發票日為六
    十六年七月二十一日、票號為MB0000000 號之支票乙紙予原
    告，而上開支票屆期經提示結果已獲付款在案。詎丁○○將
    上開土地設定抵押權予被告，惟兩造間並無債權債務關係，
    且於設定抵押權存續期間內，原告亦未負欠被告任何債務，
    故系爭抵押權並不存在，且無再發生任何債權之可能，被告
    自應將系爭抵押權登記予以塗銷。再者，縱認被告有權取得
    系爭抵押權，然原告於前開時間所受領之一百萬元，亦已於
    八十七年七月三十日返還予丁○○，是系爭抵押權所擔保之
    債權亦已不存在，為此而提起本訴，並聲明：（一）確認兩
    造間就上開土地所擔保之抵押債權一百萬元不存在；（二）
    被告應將上開土地，以桃園縣楊地政事務所以楊地字第0227
    86號收件，八十六年九月二十二日設定登記，設定權利範圍
    為應有部分十六分之十五，權利價值一百萬元之抵押權登記
    塗銷等語。
二、被告則以（一）丁○○係受被告之委託出名與原告簽訂系爭
    契約，原告所受領之一百萬元支票，亦係被告交丁○○轉交
    原告持有，而依系爭抵押權設定契約書觀之，其抵押權人為
    被告，顯見原告已同意系爭買賣契約所生之預約金返還請求
    權轉由被告享有。（二）嗣丁○○未於前揭契約約定期限內
    就上開土地完成用途變更，依該協議書第三條約定，該協議
    書即行失效，原告即有返還預約金一百萬元予被告之義務，
    惟被告屢向原告催討結果，均未獲置理，被告乃於八十七年
    十月三日以存證信函通知原告返還，並向本院申請核發支付
    命令確定，惟原告仍拒絕返還，故被告方向本院聲請強制執
    行。（三）承前所述，丁○○與原告均同意就該一百萬元之
    預約金係返還被告，則原告縱於將一百萬元返還予丁○○，
    亦不得以此對被告主張已清償完畢。（四）再退步言之，縱
    丁○○及原告未將預約金返還請求權讓與原告，然依抵押權
    設定契約書及丁○○所簽具之切結書，可知羅國及原告均同
    意該一百萬元之預約金應向被告為給付，依民法第三百四十
    一條規定，原告自不得以其應向被告返還之預約金債務與丁○○對於原告之借款債務主張抵銷等語資為抗辯。
三、兩造不爭執事項
（一）重測前坐落於桃園縣楊梅鎮○○○○段田子寮小段第一二
      五號、第一二七號、第一二七之一號三筆土地應有部分十
      六分之十五為原告所有，嗣先後經於九十一年間重測及九
      十三年間判決移轉故，上開三筆土地地號依序變更為同縣
      鎮○○段第三三九號、第三四Ｏ號及第三四二號，而原告
      就上開土地所有權權利為全部。
（二）原告與訴外人丁○○前於八十六年七月十七日為就上開土
      地應有部分十六分之十五辦理委託變更用途暨預約買賣之
      事宜達成協議，雙方約定：原告委託丁○○辦理將上開土
      地用途由農牧用地變更為丁種建築用地或住宅區、甲種建
      築用地；而丁○○應自取得變更所需證件後六個月內辦妥
      土地用途變更事項。若上開土地於前揭期間內完成用途變
      更，則原告願以每公頃二千六百三十萬元之價格出售予丁○○，而丁○○並願於達成本協議之同時交付一百萬元予
      原告，作為上開土地將來完成用途變更後，其向原告購買
      上開土地之預約定金；又如丁○○未於前揭期限完成用途
      變更，則上開協議即失效，原告應於失效後十五日內返還
      前開一百萬元之預約定金予丁○○；另原告同意以上開三
      筆土地為丁○○設定抵押權，以擔保將來協議失效時原告
      對丁○○所負返還預約定金之債權、原告違約時之違約金
      債權及損害賠償請求權。但協議失效時，丁○○應於原告
      返還預約定金之同時，塗銷該抵押權之設定登記等語，並
      共同書立協議書乙紙。又丁○○於書立上開協議書之同時
      ，交付發票人名義為被告、付款人為第一商業銀行大湳分
      行、面額一百萬元、發票日為六十六年七月二十一日、票
      號為MB0000000號之支票乙紙予原告，而上開支票屆期經
      提示結果已獲付款在案。嗣丁○○未於前揭期限內就上開
      土地完成用途變更。
（三）原告依前開協議，於八十六年九月十九日向桃園縣楊梅地
      政事務所申請辦理以上開三筆土地應有部分十六分之十五
      ，設定抵押權名義人為被告甲○○、存續期間為自八十六
      年七月十七日起至八十七年七月十六日止，本金最高限額
      一百十萬元之抵押權（下稱系爭抵押權）設定登記，經該
      所以八十六年楊地字第二二七八六號收件後，於同年九月
      二十二日完成設定登記。
（四）被告前以原告未依約於協議失效後，將預約定金一百萬元
      返還為由，先於九十六年十二月間向本院聲請核發支付命
      令，經本院於同年月六日以九十六年度促字第五八Ｏ七Ｏ
      號支付命令准許核發在案，復於九十七年二月間向本院聲
      請拍賣上開土地應有部分，經本院於九十七年三月二十六
      日以九十七年度司拍字第二六四號民事裁定准予拍賣許可
      。
四、原告主張系爭抵押權所擔保之一百萬元債權不存在等語，此
    為被告所否認，並以事實及理由欄二所載等語置辯，經查：
（一）按稱最高限額抵押權契約者，係指債務人或第三人提供抵
      押物，與債權人訂立在一定金額之最高限度內，擔保現在
      及將來因繼續法律交易關係可能發生之不特定債權，並為
      將來決算期償而設定之特殊抵押權契約而言。此種抵押權
      所擔保之債權，除訂約時已發生之債權外，即將來發生之
      債權，在約定限額之範圍內，亦為抵押權效力所及。雖抵
      押權存續期間內已發生之債權，因清償或其他事由而減少
      或消滅，原訂立之抵押契約依然有效，嗣後在存續期間內
      陸續發生之債權，債權人仍得對抵押物行使權利；又最高
      限額抵押契約定有存續期間者，訂立契約之目的，顯在擔
      保存續期間內所發生之債權，凡在存續期間所發生之債權
      ，皆為抵押權效力所及，於存續期間屆滿前所發生之債權
      ，債權人在約定限額範圍內，對於抵押物均享有抵押權，
      除債權人拋棄為其擔保之權利外，自無許抵押人於抵押權
      存續期間屆滿前，任意終止此種契約。縱令嗣後所擔保之
      債權並未發生，僅債權人不得就未發生之債權實行抵押權
      而已，非謂抵押人得於存續期間屆滿前終止契約而享有請
      求塗銷抵押權設定登記之權利，最高法院六十六年台上字
      第一Ｏ九七號判例可參。本件系爭抵押權之名義人固為被
      告，惟基於抵押權從屬性原理，被告得否行使系爭抵押權
      ，仍應視其是否為系爭抵押權所擔保債權之權利人。而系
      爭抵押權所擔保之債權，係設定時原告前因不爭執事項（
      二）所示契約關係所收受之一百萬元預約定金，如有丁○○未於前揭期限完成土地用途變更情事發生時，原告即有
      返還前開一百萬元預約定金之義務。準此，以本件厥應審
      究者，乃被告是否為上開預約定金返還請求權之權利人，
      且該債權是否業經清償完畢，合先敘明。
（二）關於系爭預約定金返還請求權應歸屬何人及該權利現是否
      業經原告清償完畢，證人丁○○於本院九十七年六月十七
      日行言詞辯論程序時係結證陳述：「（本院提示並質以是
      否看過系爭買賣契約書？）有，是我簽的。我是做土地買
      賣，我向原告購買土地，我們協議後，我們付了一百萬元
      預約金給原告，如土地將來沒有買賣成立，就必需將預約
      金返還，後因買賣標的物中共有人沒有辦法移轉持分，導
      致契約無法履行，依協議書來看這一百萬元確實應該還給
      我，這個一百萬元原告也還沒有給我。（提示並質以有無
      簽立內容記載系爭預約定金業已清償之證明書給原告？）
      證明書上的署押是我簽的。（質以該證明書上記載一百萬
      元已經返還，有何意見？）實際上一百萬元沒有還我，但
      是原告因本件土地買賣也損失了幾百萬元，我在道義上簽
      這張證明書，表明我願意承擔這一百萬元債務，由我還給
      被告，但目前我已破產了，我沒有能力返還。（繼質以買
      賣契約書是你簽的，為何設定抵押予被告？）因為一百萬
      元是我向被告甲○○借的，如不把抵押權設定給她，被告
      甲○○就不把錢借給我。（質以你將抵押權名義人設定為
      被告甲○○，是否意謂著你將對原告的一百萬元債權，連
      同抵押權一併讓予被告甲○○？）因為我跟被告甲○○借
      一百萬元，被告甲○○要擔保，所以我將原告提供的擔保
      物轉給她做為擔保。（是不是將一百萬元讓給被告甲○○
      ？）是。原告當時是不是知道我要這樣做，我已經忘記了
      ，不能確認。（質以既然證人已讓予被告甲○○，為什麼
      要簽原證五之證明書？）原告乙○○與我是多年朋友，因
      為他們夫妻來找我，我基於情義上不得不簽，我不知道這
      樣簽了之後會造成什麼法律效果。…（原告訴訟代理人質
      以九十三年元一日你簽切結書之前，有無跟原告乙○○講
      過，如土地買賣不成，要將一百萬元還給被告甲○○？）
      因為他的土地是設定給被告甲○○，原告應該要知道要把
      還給被告甲○○，因為我也沒有權利去塗銷這個抵押權。
      …」等語，顯見系爭預約定金返還請求權確係歸屬於被告
      ，且該債權迄今未獲原告清償。
（三）按解釋意思表示與解釋法規的原則不同，解釋法規著重於
      法規文義的客觀性與安定性，注重法規文字的客觀文義，
      以謀一般確實性的達成，惟解釋意思表示則以探求當事人
      的真意，注重意思表示的目的性及法律行為的和諧性，著
      重於各個法律行為及當事人具體妥當性的追求，民法第九
      十七條之規定即本斯此旨而定；又為解釋契約而於文義上
      及論理上詳為推求當事人之真意時，應斟酌訂立契約當時
      及過去之事實、其經濟目的及交易上之習慣，本於經驗法
      則，基於誠實信用原則而為判斷（最高法院六十五年度臺
      上字第二一三五號判決可資參照）。依原告與丁○○所訂
      立系爭買賣契約之第五條、第六條所定文意內容觀之，系
      爭抵押權及所擔保之預約定金返還請求權人固均應為訴外
      人丁○○，惟原告與丁○○嗣後之共同履行買賣契約行為
      （此指原告與丁○○關於系爭抵押權之設定）既明顯與上
      開契約所訂內容（即約定由丁○○任系爭抵押權人）不相
      符合，若本院在探求契約當事人真意時忽略此一相異事實
      而執意單就書面契約所載之文意，不惟違背契約解釋之原
      則，且無法達成契約妥當性之追求，是以，應認原告與丁○○間嗣後關於抵押權設定之履行行為，已默示合意將系
      爭買賣契約中關於預約金返還請求權歸屬於丁○○之約定
      ，變更為由被告行使預約金返還請求權。
（四）再按「債權之讓與，依民法第二百九十七條規定，非經讓
      與人或受讓人通知債務人不生效力，此項通知不過觀念通
      知，使債務人知有債權移轉之事實，免誤向原債權人清償
      而已，在債務人既知債權已移轉於第三人，而向之請求返
      還擔保債務履行之契據，自不容猶藉詞債權之移轉尚未通
      知，拒絕對受讓人履行此項債務，而僅向之請求返還擔保
      債務之契據。」，最高法院三十九年台上字第四四八號判
      例可參；又債權讓與契約因讓與人與受讓人間之意思合致
      而生發生債權移轉之效力，此項讓與事實非必為債務人或
      第三人所知悉，為避免債務人誤為清償，或第三人誤自原
      債權人雙重受讓債權，蒙受不測之損害，自須設有保護規
      定，我國關於保護債務人之立法即民法第二百九十七條規
      定，係仿日本民法第四百六十七條第一項之規定，認債權
      之讓與，非經讓與人或受讓人通知債務人，對債務人不生
      效力；而承前開判例所述，債權讓與之通知，係將債權已
      由讓與人移轉與受讓人之事實，以觀念通知方式通知債務
      人即可，並無需有發生債權讓與效力之法效意思，更不以
      債務人承諾為必要。茲退步言之，縱認系爭抵押權設定時
      ，原告與丁○○間確無將關於預約金返還請求權之歸屬變
      更為被告之合意，惟丁○○確將系爭預約金返還請求權讓
      與被告一事，業據證人丁○○於本院上開期日陳述綦詳，
      並當庭為原告所知悉，堪認系爭預約金返還請求權業已移
      轉予被告，並對原告發生效力，揆諸前揭說明，被告至遲
      自本院上開期日起，亦得以其為系爭預約金返還請求權權
      利人之身分向原告請求返還該款項，甚或基此行使系爭抵
      押權。
（五）原告雖稱其於訂立系爭買賣契約時確未獲丁○○告知預約
      定金返還對象，應變更為被告云云，並聲請傳喚證人丙○○為證，惟證人乃於他人間之訴訟，依法院之命，就其曾
      見聞之事實為陳述之第三人，最高法院七十六年度臺上字
      第九一七號判決可參，證人丙○○於本院九十七年七月十
      五日行言詞辯論程序時自承其於不爭執事項二所示訂約時
      ，並未在場等語，準此證人丙○○既未曾親身見聞上開待
      證事項即不爭執事項（二）所示訂約經過，則顯然欠缺證
      人適格，其於本院是日程序所為之證述自有重大瑕疵而無
      採信餘地。
五、綜上所述，系爭抵押權所擔保之一百萬元預約定金返還債權
    應歸屬於被告，且該債權截至本院言詞辯論終結之日止，亦
    獲原告清償，則被告自得行使系爭抵押權，從而原告請求確
    認被告對其所有上開土地設定本金最高限額一百萬元之抵押
    權所擔保之債權不存在及伊應將系爭抵押權登記予以塗銷，
    自屬無據，不應准許，為無理由，應予駁回。又本件事證已
    臻明確，兩造其餘之攻擊、防禦方法，對判決之結果不生影
    響，爰不一一論述，併此敘明。
據上論結，本件原告之訴為有理由，依民事訴訟法第七十八條判
決如主文所示。
中    華    民    國  九十七  年    七    月  二十九  日
                          民事第二庭  法  官  石有為
以上正本係照原本作成
如對本判決上訴，須於判決送達後二十日內向本院提出上訴狀
                                      書記官  劉寶霞
中    華    民    國  九十七  年    七    月  二十九  日


司法院資訊處製作；財團法人民間司法改革基金會備份。
